【裁判字號】    95,訴,740
【裁判日期】    950719
【裁判案由】    侵權行為損害賠償
【裁判全文】
臺灣臺南地方法院民事判決               95年度訴字第740號
原      告  財團法人汽車交通事故特別補償基金
法定代理人  乙○○
訴訟代理人  甲○○
            丙○○
被      告  丁○○
訴訟代理人  許富元律師
上列當事人間請求侵權行為損害賠償事件， 經本院於民國95年7
月5日言詞辯論終結，判決如下：
    主      文
原告之訴駁回。
訴訟費用由原告負擔。
    事實及理由
一、本件原告起訴主張：被告丁○○所有無車牌號碼（已繳銷車
    牌）之大貨車（下稱系爭大貨車）停放在臺南市○○路59號
    前路邊，訴外人即受害人鄭道隆飲酒後，騎乘車牌號碼UZR-
    413號輕型機車上路，於94年5月23日凌晨1時55分許， 由南
    往北方向途經系爭大貨車停放地點，撞及同向停放之系爭大
    貨車左後方車尾，致受害人鄭道隆人車倒地，送醫急救後，
    經抽血檢驗測得其血液中酒精含量高達 119.50mg/dl（換算
    呼氣後之酒精濃度0.59mg/l）， 受害人鄭道隆延至同年5月
    28日晚上7時38分仍不治死亡。因上開2車均未依強制汽車責
    任保險法投保強制汽車責任保險，原告乃依強制汽車責任保
    險法第40條規定給付訴外人即鄭道隆之妻吳淑美補償金新臺
    幣（下同）1,524,300元，依強制汽車責任保險法第42條第2
    項代位權之規定，原告即得直接向加害人即被告求償上開補
    償金額等語，並聲明： 被告應給付原告1,524,300元，及自
    起訴狀繕本送達被告翌日起至清償日止，按週年利率百分之
    5 計算之利息。
二、被告丁○○則以：被告丁○○所有系爭大貨車係停放在臺南
    市○○路59號前路邊白線內，該處依法得停放車輛，肇事地
    點距轉彎處有80公尺之遠，且道路兩旁均有照明，本件車禍
    實係因受害人鄭道隆飲酒後血液中酒精含量高達119.50mg/d
    l（換算呼氣後之酒精濃度0.59mg/l）， 不能安全駕駛而仍
    騎乘機車自行撞及停放於路邊之系爭大貨車左後方車尾所肇
    致，本件車禍之發生被告並無過失，被告自毋庸負損害賠償
    責任，故刑事案件部分，經臺灣臺南地方法院檢察署檢察官
    直接簽結等語置辯，並聲明：請求判決駁回原告之訴。
三、原告主張被告所有系爭大貨車停放在臺南市○○路59號前路
    邊，受害人鄭道隆飲酒後， 仍騎乘車牌號碼UZR-413號輕型
    機車上路，於94年5月23日凌晨1時55分許，由南往北方向途
    經系爭大貨車停放地點，撞及同向停放之系爭大貨車左後方
    車尾，致訴外人鄭道隆人車倒地，送醫急救後，經抽血檢驗
    測得其血液中酒精含量高達 119.50mg/dl（換算呼氣後之酒
    精濃度0.59mg/l），受害人鄭道隆延至同年5月28日晚上7時
    38分仍不治死亡。 因上開2車均未依強制汽車責任保險法投
    保強制汽車責任保險，原告乃依強制汽車責任保險法第40條
    規定給付訴外人吳淑美補償金1,524,300元等情， 業據原告
    提出第六分局道路交通事故證明書1紙、 臺南市立醫院診斷
    證明書1紙、臺灣臺南地方法院檢察署相驗屍體證明書1紙、
    臺南市立醫院住院收據及急診收據各1紙、 財團法人汽車交
    通事故特別補償基金補償金理算書1紙、 汽車交通事故特別
    補償金收據暨行使代位權告知書1紙及匯款委託書1紙附卷（
    見本院卷第5頁至第11頁）可稽， 並有臺南市警察局第六分
    局95年6月12日南市警六刑字第09546162990號函檢送之偵訊
    筆錄2份、臺南市立醫院法醫參考病歷摘要表1紙、臺南市立
    醫院診斷證明書1紙、 臺南市○○○○○道路交通管理事件
    車輛移置保管單1紙、血清報告1紙、臺南市警察局舉發違反
    道路管理事件通知單1紙、 刑法第185條之3案件測試觀察紀
    錄表1紙、 臺南市警察局第六分局新興派出所受理各類案件
    紀錄表1紙、案發現場與送醫急救照片26幀、 臺南市警察局
    處理交通事故紀錄表1紙、交通事故現場勘驗圖1紙、臺南市
    警察局第六分局道路交通事故現場圖 1紙及臺南市警察局第
    六分局道路交通事故調查報告表1份在卷 （見本院卷第20頁
    至第47頁）可憑，且為被告所不爭執，復經本院依職權調閱
    臺灣臺南地方法院檢察署 94年度相字第741號車禍相驗卷核
    閱屬實，堪信原告此部分之主張為真實。
四、惟原告主張其得依強制汽車責任保險法第 42條第2項代位權
    之規定， 直接向加害人即被告求償上開補償金1,524,300元
    乙情，則為被告所否認，並以前揭情詞置辯。是本件所應審
    酌者在於， 原告得否依強制汽車責任保險法第42條第2項代
    位權之規定向被告求償。經查：
（一）按受害人或其他請求權人有下列情事之一，致被保險汽車
      發生汽車交通事故者，保險人不負保險給付責任：一、故
      意行為所致。二、從事犯罪行為所致，強制汽車責任保險
      法第28條第1項定有明文。 次按汽車交通事故之請求權人
      ，依第1項規定（強制汽車責任保險法第40第1項）申請特
      別補償基金補償者，準用第25條第2項至第4項、第27條、
      第28條、第35條及第37條規定，強制汽車責任保險法第40
      條第6項前段亦定有明文。 是依前揭規定，汽車交通事故
      發生時，請求權人因事故汽車為未保險汽車，致未能依強
      制汽車責任保險法規定向保險人請求保險給付，如受害人
      從事犯罪行為，致該未保險汽車發生汽車交通事故者，特
      別補償基金不負補償責任。又按強制汽車責任保險契約所
      以有上述除外責任（原因）條款之約定，其意旨在限制受
      害人或請求權人因犯罪行為致保險事故發生而獲取不當之
      利益，以及保障保險人僅需於事前經其評估並願承受之風
      險範圍內負擔可能給付保險金之利益；又飲酒之行為本身
      ，雖並不具反社會性，但如因飲酒至相當程度，致不能安
      全駕駛，仍執意駕駛動力車輛，即有危害自己或他人之虞
      ，所以在政策上立法予以構成刑事犯罪，而加以處罰，此
      時行為者本身就其因酒醉而駕駛動力交通工具之行為，仍
      屬故意從事犯罪之行為；再以，酒醉駕車之高危險行為，
      無異等同於受害人之自殺、自殘行為，如受害人飲酒後駕
      車，其吐氣或血液所含酒精成分高過道路交通法令規定標
      準，應足以推定受害人有故意或重大過失將自己置於極易
      致傷或死亡之高危險環境中，若就此情形仍由保險人負擔
      給付保險金之義務，不但易使受害人獲取不當利益，且已
      逾保險人所願承擔之合理風險。是以，如受害人酒後駕車
      行為已構成刑事犯罪行為，且該酒後駕駛行為與受害人之
      死亡間存有因果關係者，即應認為符合上開強制汽車責任
      保險法第28條第1項第2款所定受害人因從事犯罪行為，致
      被保險汽車發生汽車交通事故，特別補償基金應不負補償
      之除外規定。
（二）又按服用毒品、麻醉藥品、酒類或其他相類之物，不能安
      全駕駛動力交通工具而駕駛者， 處1年以下有期徒刑、拘
      役或3萬元以下罰金，刑法第185條之3定有明文。 再按刑
      法第185條之3所稱服用酒類或其他相類之物，不能安全駕
      駛動力交通工具之公共危險條款，係屬抽象危險犯之規定
      ，此種抽象危險係伴隨飲酒過量之行為而當然成立。換言
      之，只需客觀上有此種行為出現，危險即視為存在，其是
      否果真肇事，均不影響公共危險罪責之成立，且參考德國
      、美國之認定標準，對於酒精濃度呼氣已達每公升0.55毫
      克（0.55mg/l）或血液濃度達百分之0.11以上，肇事率為
      一般正常人之10倍，認為已達「不能安全駕駛」之標準（
      法務部88年5月18日法字第001669號函參照）。 查本件
      受害人鄭道隆經送醫急救後，於94年5月23日凌晨2時53分
      許，經抽血檢驗測得其血液中酒精含量高達 119.50mg/dl
      （換算呼氣後之酒精濃度0.59mg/l），遠超過道路交通安
      全規則第114條第2款規定不得駕車之飲用酒類後吐氣所含
      酒精濃度每公升0.25毫克之標準值，有臺南市警察局第六
      分局95年6月12日南市警六刑字第09546162990號函檢送之
      臺南市○○○○○道路交通管理事件車輛移置保管單 1紙
      、血清報告1紙、 臺南市警察局舉發違反道路管理事件通
      知單1紙及刑法第185條之3案件測試觀察紀錄表1紙附卷（
      見本院卷第25頁至第28頁）足參，且為兩造所不爭執，受
      害人鄭道隆又因酒後注意力及駕駛操控力降低，致騎乘機
      車擦撞停放路旁之系爭大貨車左後方車尾，益證其於飲酒
      後已不能安全駕車。綜此，堪認受害人鄭道隆已達「不能
      安全駕駛動力交通工具」之程度無疑，則受害人鄭道隆上
      開飲用酒類，不能安全駕駛動力交通工具而駕駛之行為，
      顯係犯刑法第185條之3服用酒類致不能安全駕駛動力交通
      工具而駕駛罪，且屬強制汽車責任保險法第28條第1項第2
      款所稱之「從事犯罪行為」， 復為原告於95年6月23日本
      院言詞辯論期日所自承（見本院卷第53頁）。
（三）依臺南市警察局第六分局95年6月12日南市警六刑字第095
      46162990號函檢送之案發現場照片24幀、交通事故現場勘
      驗圖1紙、臺南市警察局第六分局道路交通事故現場圖1紙
      及臺南市警察局第六分局道路交通事故調查報告表1份 （
      見本院卷第30頁至第41頁、第44頁至第47頁），可知本件
      汽車交通事故發生時，天候晴、夜間有照明、柏油路面乾
      燥無缺陷、道路無障礙物、視距復屬良好，並無不能注意
      之情事，受害人鄭道隆酒後騎乘上開輕型機車，由南向北
      方向行駛至上開肇事地點，未為適當閃避，機車之右前車
      頭即直接擦撞停放於該址之系爭大貨車左後方車尾，致受
      害人鄭道隆人車倒地，上開輕型機車並往左前方滑行，而
      在柏油路面上留下7.4公尺之刮地痕， 機車右前菜籃凹陷
      損壞、右前車頭塑膠護板擦損、左側車身擦損，大貨車左
      後方車尾則受有擦損，而受害人鄭道隆經送醫急救後，經
      抽血檢驗測得其血液中酒精含量高達 119.50mg/dl（換算
      呼氣後之酒精濃度0.59mg/l），已如前述，且該肇事地點
      又為一直行路段，則受害人鄭道隆若未酒醉駕車，應不致
      未注意停放於肇事地點之系爭大貨車，而應能適時閃避，
      惟受害人鄭道隆騎乘之機車之右前車頭竟直接擦撞該大貨
      車左後方車尾，受害人鄭道隆因而送醫急救不治死亡，是
      其酒醉駕車致未能安全駕駛之犯罪行為，亦應為造成其車
      禍死亡之原因。準此，受害人鄭道隆酒醉駕車之犯罪行為
      與其車禍死亡結果間應有相當因果關係，被告抗辯受害人
      鄭道隆死亡係因其酒醉駕車之犯罪行為所致一節，即堪採
      憑。
五、綜上所述，本件汽車交通事故既係因受害人鄭道隆酒醉駕車
    之犯罪行為所肇致， 依強制汽車責任保險法第40條第6項準
    用同法第28條第1項第2款規定，因受害人鄭道隆酒醉駕車已
    觸犯刑法第185條之3服用酒類致不能安全駕駛動力交通工具
    而駕駛罪，非屬強制汽車責任保險法之補償範圍，原告不查
    逕與補償受害人鄭道隆繼承人吳淑美於法已有不合，是難認
    原告所為之補償係依強制汽車責任保險法為之。從而，原告
    依強制汽車責任保險法第42條第2項代位權之規定， 於前述
    補償範圍內， 直接向加害人即被告求償1,524,300元及法定
    遲延利息，於法無據，應予駁回。
六、本件判決結果已臻為明確，兩造其餘攻擊防禦方法，經本院
    斟酌後，認對於判決結果已不生影響，爰不逐一論述，併予
    敘明。
七、據上論結，本件原告之訴為無理由，依民事訴訟法第78條，
    判決如主文。
中    華    民    國    95    年    7    月     19    日
                  民事第四庭    法  官  陳金虎
以上為正本係照原本作成。
如對本判決上訴，須於判決送達後20日內向本院提出上訴狀（須
附繕本）。
中    華    民    國    95    年    7     月    20    日
                                書記官  謝文心


司法院資訊處製作；財團法人民間司法改革基金會備份。
